【裁判字號】    96,訴,464
【裁判日期】    970214
【裁判案由】    分配表異議之訴
【裁判全文】
臺灣臺南地方法院民事判決               96年度訴字第464號
原      告  台新國際商業銀行股份有限公司
法定代理人  丙○○
訴訟代理人  乙○○
被      告  丁○○
                      號
            鄭秋絨
前列二人共同
訴訟代理人  郁旭華律師
            王燕玲律師
上列當事人間請求分配表異議之訴等事件，經本院於民國97年1
月24日言詞辯論終結，判決如下：
    主  文
原告之訴駁回。
訴訟費用由原告負擔。
    事實及理由
一、按訴狀送達後，原告不得將原訴變更或追加，但擴張或減縮
    應受判決事項之聲明，或不甚礙之被告之防禦及訴訟之終結
    者，不在此限，民事訴訟法第255條第1項第3、7款分別定有
    明文。本件原告起訴時原請求：(一)請求確認被告丁○○就持
    有被告鄭秋絨於民國89年12月29日所簽發金額新台幣（下同
    ）1,000,000元之借據債權及附表一所示之從屬抵押權不存
    在。(二)本院95年度執字第26066號於95年9月5日所製分配表
    中被告丁○○之應分配額73萬3200元應改更為由原告列入分
    配。嗣於96年7月2日具狀請求追加備位聲明：(一)被告鄭秋絨
    89年12月29日所為無償負擔債務行為及如附表所示向台南新
    化地政事務所於90年1月9日設定之附屬抵押權應予撤銷。(二)
    被告丁○○如附表一所示向台南新化地政事務所於90年1月9
    日（新地普字第3120號）設定之抵押權應予塗銷。(三)本院95
    年度執字第26066號於95年9月5日所製分配表中被告丁○○
    之應分配額733,200元應改更為由原告列入分配。繼於96年
    12 月18日言詞辯時，減縮聲明請求：先位聲明(一)請求確認
    被告丁○○就持有被告鄭秋絨於89年12月29日所簽發金額1,
    000,000元之借據債權及附表所示之從屬抵押權於超出55,00
    0元之部份不存在。(二)本院95年度執字第26066號於95年9月5
    日所製分配表中被告丁○○之應分配額727,700元應改更為
    由原告列入分配。備位聲明(一)被告鄭秋絨89年12月29日所為
    無償負擔債務行為及如附表一所示向台南新化地政事務所於
    90 年l月9日設定之附屬抵押權於超出55,000元之部份應予
    撤銷。(二)被告丁○○如附表所示向台南新化地政事務所於90
    年1月9日（新地普字第3120號）設定之抵押權於超出55,000
    之部份應予塗銷。(三)本院95年度執字第26066號於95年9月5
    日所製分配表中被告丁○○之應分配額727,700元應改為由
    原告列入分配，核其上開聲明變更，係屬於減縮應受判決事
    項之聲明，揆諸上開說明，自應准許。又原告起訴時僅提起
    先位之訴聲明，嗣於本院審理中，追加備位聲明，雖被告不
    同意原告為訴之追加，惟本院認不甚礙之被告之防禦及訴訟
    之終結，核與民事訴訟法第255條第1項第7款規定相符，應
    予准許，合先敘明。
二、按民事訴訟法第247條所謂即受確認判決之法律上利益，係
    指法律關係存在與否不明確，原告主觀上認其在法律上之地
    位有不安之狀態存在，且此種不安之狀態，能以確認判決將
    之除去者而言，揆諸最高法院52年台上字第1240號判例參照
    。經查，本件原告以其對被告鄭秋絨取得執行名義後，具狀
    向本院聲請拍賣被告鄭秋絨所有座落台南縣安定鄉○○段10
    8 5地號面積l,200平方公尺及同地段1806地號面積1,100平
    方公尺持份土地各為4分之1等2筆（以下簡稱系爭土地），
    經本院以95年度執字第26066號受理強制執行系爭土地，上
    開強制執行程序進行中，被告丁○○以抵押權人參與分配，
    嗣於96年1月2日第2次拍賣時，因無人投標，被告丁○○之
    代理人到場聲明以該次拍賣之最低價即736,000元承受系爭
    土地，並主張債權折抵價金。經本院於95年9月5日製作之分
    配表，列被告丁○○為第一順位抵押權人，優先受償得分配
    款733,200元等情，業經本院調取本院95年度執字第26066號
    執行卷宗核閱無訛。是以被告丁○○對被告鄭秋絨就系爭土
    地之抵押債權是否存在，涉及原告得分配請求之金額多寡。
    故原告在私法上之地位即有受侵害之危險，而提起本件確認
    之訴，以排除此項危險，合於民事訴訟法第247條之規定，
    應予准許，核先敘明。
三、原告起訴主張：
  (一)緣訴外人甲○○於89年8月偕同被告鄭秋絨為連帶保證人，
    向大安銀行（嗣由原告概括承受）辦理一胎房屋貸款並簽發
    本票乙紙，惟屆期原告為付款之提示竟不獲全數兌現，迭次
    催索被告鄭秋絨均未履行完全給付義務，原告遂向鈞院聲請
    支付命令，經鈞院以88年度促字第49830號確定在案，原告
    持有上開執行名義向鈞院聲請強制執行債務人擔保品，經鈞
    院以89年度執字第25998號強制執行，且據分配表尚有不足
    受償債權l,256,199元。
  (二)按原告為追索債權於95年1月10日向鈞院聲請強制執行95年
    度執字第26066號被告鄭秋絨所有系爭土地，該案定於96年1
    月2日二拍底價736,000元，當次拍賣一順位債權人即以底價
    承受。查被告鄭秋絨與被告丁○○間原係姐妹關係，其設定
    日期又為本件貸款逾期之時。原告認系爭借據債權及從屬之
    抵押權乃被告二人通謀所設立，依民法87條第1項之規定其
    意思表示無效，而被告丁○○持有之借據債權及從屬之抵押
    權此一不確定之狀態有損原告債權，得以確定之判決除去，
    故有訴請確認被告丁○○對被告鄭秋絨借據債權不存在之法
    律上利益。
  (三)按確認法律關係不成立之訴，原告如僅否認被告於訴訟前所
    主張法律關係成立原因之事實，以求法律關係不成立之確認
    ，應由被告枕法律關係成立原因之事實，負舉證之責，最高
    法院20年上字第709號判例可資參照。據此，被告等應就其
    借據債權及從屬之抵押權之存在負立證之責。
  (四)被告等稱自87年2月9日即自丁○○處借款55,000元，同年3
    月6日丁○○處借款54,000元，87年6月9日丁○○處借款56,
    000元，87年8月10日丁○○處借款48,200元，87年10月8日
    丁○○處借款74,400元，88年4月6日丁○○處借款600,000
    元，88年6月7日丁○○處借款67,200元，88年7月8日丁○○
    處借款70,2000元，總計借款1,025,000元。惟查系爭借款中
    僅有一筆係借予被告鄭秋絨。縱使借款屬實（原告否認），
    有970,000元之金額均匯予與本案無干之第三人甲○○帳戶
    內。
  (五)被告鄭秋絨以自己之不動產無償為他人設定普通抵押，依民
    法第244條第一項之規定，原告得聲請法院撤銷之，為此爰
    依民法767條物上請求權及民法242條代位被告鄭秋絨向被告
    丁○○向鈞院請求備位聲明所述。
  (六)按被告丁○○僅於87年2月9日匯予被告鄭秋絨55,000元。此
    外並無其他證據顯示被告丁○○借貸款項與鄭秋絨。經鈞院
    隔離訊問被告鄭秋絨及訴外人甲○○向被告丁○○借款之資
    金用途皆稱已不記得，利息之返還方式二人之供稱又大相逕
    庭。唯一供稱一致的為該筆借款為二人一起借的。惟此又與
    被告丁○○於強制執行卷之所提借據有異，該紙借據僅言明
    被告鄭秋絨自丁○○借款100萬元，未有隻字提到訴外人甲
    ○○，而被告丁○○匯款又幾乎全匯與訴外人甲○○金額達
    970,000元，足徵被告丁○○係借款與訴外人甲○○，與被
    告鄭秋絨無干。而被告鄭秋絨卻以其所有系爭土地無償為訴
    外人甲○○設定普通抵押權1,000,000元予被告丁○○；執
    此，原告本得依民法第244條第1項之詐害債權行為請求鈞院
    予以撤銷。又被告丁○○無故侵害被告鄭秋絨之物上請求權
    ，被告鄭秋絨又怠於行使其權利，原告自得代位被告鄭秋絨
    請求予以撤銷。
  (七)按被告丁○○於87年2月9日僅匯予被告鄭秋絨55,000元。此
    外被告丁○○卻於87至88年間匯予訴外人甲○○計970,000
    元。姑不論被告鄭秋絨事後有無返還55,000元予被告丁○○
    ，被告丁○○與被告鄭秋絨間並無債權債務關係已如前述，
    卻以上開土地通謀虛偽設定不實之從屬抵押債權。主債權既
    不存在，其所從屬之抵押債權當然無效。
  (八)被告鄭秋絨僅自被告丁○○處借款55,000元。被告鄭秋絨及
    訴外人甲○○等稱自87年2月9日即自被告丁○○處借款55,0
    00元，87年3月6日丁○○處借款54,000元，87年6月9日丁○
    ○處借款56,000元，87年8月10日丁○○處借款48,200元，8
    7年10月8日丁○○處借款74,400元，88年4月6日丁○○處借
    款600,000元，88年6月7日丁○○處借款67,200元，88年7月
    8日丁○○處借款70,200元，總計借款1,025,000元。惟查系
    爭借款中僅有一筆87年2月9日即自被告丁○○處借款55,000
    元係借予被告鄭秋絨。縱使借款屬實，有970,000元之金額
    均匯予與本案無干之第三人
  (九)鈞院95年執字第26066號卷內被告丁○○聲請實行抵押之借
    據顯示，借方僅被告鄭秋絨一人，系爭借據中並無隻字提及
    案外人甲○○。該系爭抵押中其債務人亦僅被告鄭秋絨一人
    ，亦無案外人甲○○之名。故被告丁○○主張借款總計借款
    l,025,000元予被告鄭秋絨及案外人甲○○乙事，又稱案外
    人甲○○89年底正避債中．．．云云，顯非實在。又系爭抵
    押設定日又為本件貸款逾期、查封拍賣之時。原告認系爭借
    據債權及從屬之抵押權乃被告二人通謀所設立，被告等設定
    抵押純係為逃避銀行之追索，依民法第87條第1項之規定其
    意思表示無效，而被告丁○○持有之借據債權及從屬之抵押
    權此一不確定之狀態有損原告債權，得以確定之判決除去，
    故有訴請確認被告丁○○對被告鄭秋絨借據債權不存在之法
    律上利益。為此爰依民法767條物上請求權及民法242條代位
    被告鄭秋絨被告丁○○向鈞院請求之。
  (十)退步言，縱借款屬實，亦僅發生被告鄭秋絨5,5000元之債務
    ，被告鄭秋絨以自己之不動產無償為他人設定普通抵押，依
    民法第244條第1項之規定，原告亦得聲請法院撤銷之，為此
    爰依民法767條物上請求權及民法242條代位被告鄭秋絨向被
    告丁○○撤銷之。
  (十一)並聲明：先位聲明(一)請求確認被告丁○○就持有被告鄭秋絨
    於89年12月29日所簽發金額1,000, 000元之借據債權及附表
    一所示之從屬抵押權於超出55,000元之部份不存在。(二)本院
    95 年度執字第26066號於95年9月5日所製分配表中被告丁○
    ○之應分配額727,700元應改更為由原告列入分配。備位聲
    明(一)被告鄭秋絨89年12月29日所為無償負擔債務行為及如附
    表一所示向台南新化地政事務所於90年l月9日設定之附屬抵
    押權於超出55,000元之部份應予撤銷。(二)被告丁○○如附表
    所示向台南新化地政事務所於90年1月9日（新地普字第3120
    號）設定之抵押權於超出55,000之部份應予塗銷。(三)本院95
    年度執字第26066號於95年9月5日所製分配表中被告丁○○
    之應分配額727,700元應改為由原告列入分配。
三、被告則以：
  (一)按當事人主張有利於己之事實者，就其事實有舉證之責任，
    民事訴訟法第277條前段定有明文。又第三人主張表意人與
    相對人通謀而為虛偽意思表示者，該第三人應負舉證之責，
    最高法院48年度台上字第29號判例可資參照。經查，被告丁
    ○○與鄭秋絨為姊妹，訴外人李金成為被告鄭秋絨之配偶、
    被告丁○○之姊夫，自87年間起，被告鄭秋絨及訴外人甲○
    ○夫妻二人，即陸續共同向被告丁○○借款，並匯入伊二人
    之帳戶（詳如附表二），直至90年設定系爭抵押權前，合計
    借款金額已達1,025,000元，有匯款委託書可稽。茲因雙方
    係屬至親，被告丁○○不忍極力追討，惟被告鄭秋絨及訴外
    人李金成夫妻二人於89年底經濟已完全陷入困境，被告丁○
    ○為保障自身債權，始向被告鄭秋絨提出將伊所有之系爭土
    地設定本金100萬元之抵押權予被告丁○○（因初估該系爭
    土地之價值應不會超過100萬元，故結算以本金100萬元設定
    抵押），此等至親間之借貸情事並無悖於常情。且被告鄭秋
    絨對於借款本金已無力清償，故與被告丁○○未再有利息、
    違約金之約定，於至親間之借貸，亦屬常見。原告若認被告
    二人間之借款係屬虛偽，自應提出積極之反證證明，不得空
    言否認。被告二人間確有借貸關係存在，系爭抵押權確係為
    擔保被告二人間之借款而成立。原告雖主張被告二人間就系
    爭上地之抵押權設定行為係屬通謀虛偽意思表示，然並未提
    出證據以實其說，其此部分之主張，應無足採。
  (二)被告二人間確有本金100萬元之抵押債權存在，系爭抵押權
    設定行為，並無通謀虛偽之情，自非無效，原告請求確認系
    爭抵押權及所擔保之100萬元債權不存在，顯無理由。被告
    丁○○之債權及抵押權既屬合法存在，經依法參與分配，對
    於系爭土地之拍賣價款自有優先受償之權利，原告請求鈞院
    將95年度執字第26066號強制執行事件分配表中被告丁○○
    之應分配額733,200元改由分配予原告，應屬無據。
  (三)本件訴外人甲○○與被告鄭秋絨為夫妻，於70年11月10日結
    婚，迄87、88年間，已結婚十餘年，感情良好，故對外向他
    人借貸金錢時，常有共同借貸或互為擔保之情，此觀原告本
    件債權憑証取得之緣由亦係訴外人甲○○向原告借款，而由
    被告鄭秋絨為連帶保證人，共同簽發本票與授權書，原告將
    借款匯入訴外人甲○○帳戶等情足憑。故訴外人李金成與被
    告鄭秋絨向被告丁○○借款，被告丁○○將金錢匯入姊夫即
    李金成與姊姊鄭秋絨之帳戶，嗣後由被告鄭秋絨提供系爭土
    地設定本金100萬元之抵押權予被告丁○○，參諸甲○○、
    鄭秋絨夫妻二人平日確有對外共同借用金錢之情，應未悖於
    常情。
  (四)按民法第244條第1項之撒銷訴權，依同法第245條規定，自
    債權人知有撤銷原因時起，一年間不行使而消滅。該項法定
    期間為除斥期問，其時間經過時，權利即告消滅。此項除斥
    期間有無經過，縱未經當事人主張或抗辯，法院亦應先為調
    查認定，以為判斷之依據，最高法院85年度台上字第1941號
    判例意旨參照。查原告於95年6月22日即執對被告鄭秋絨之
    債權憑證，向鈞院聲請對被告鄭秋絨所有之系爭土地查封拍
    賣。原告於聲請強制執行時，除提出執行名義外，並提出列
    印時間為95年6月7日10時38分之系爭土地之土地登記謄本二
    份，足認原告最遲於95年6月7日10時38分列印系爭土地之土
    地登記謄本時，即已知悉系爭土地於90年1月9日經被告鄭秋
    絨設定本金100萬元之抵押權予被告丁○○等情事，故原告
    於96年7月2日主張撤銷之聲請，業已罹於一年之除斥期間。
    故姑不論被告二人間之抵押權設定行為是否為無償行為有害
    於原告之債權，其行使撤銷訴權之權利已因除斥期間經過而
    消滅，是原告此部分之請求，亦無所據，不應准許。原告既
    因除斥期間經過而不能行使撤銷訴權，則其請求塗銷系爭抵
    押權設定即屬無理由，請求鈞院予以駁回。
  (五)被告丁○○於88年4月6日匯予訴外人甲○○之60萬元，係領
    自姐姐陳鄭秋碧之台南縣安定鄉農會000-000-0000000-0帳
    戶，並非被告鄭秋絨或訴外人甲○○所交付，被告丁○○與
    訴外人甲○○並無通謀虛偽假立債權之情。又前開訴外人陳
    鄭秋碧之帳戶及被告鄭秋絨於安定鄉農會之帳戶，實際上均
    為被告丁○○在使用，其緣由係因被告丁○○所任職之安定
    鄉農會約於84年起，有要求員工開發客戶存款之績效制度（
    員工自己之存款不列入績效），被告丁○○即借用訴外人陳
    鄭秋碧及被告鄭秋絨之帳戶，將自己之金錢轉存入伊二人之
    帳戶以爭取績效，故約自84年間起，訴外人陳鄭秋碧及被告
    鄭秋絨之安定鄉農會帳戶，即借予被告丁○○使用，該帳戶
    內之金錢為被告丁○○所有，併予敘明。
  (六)又被告丁○○自75年8月18日起即任職於安定鄉農會，迄至
    87、88年，已長達12年餘，且夫楊海龍自營彈簧床床面布加
    工事業並開設資本額達500萬元之萬弘企業有公司，收入頗
    豐，於姐姐鄭秋絨、姐夫甲○○需錢週轉之際，陸續借予數
    萬元或最高僅60萬元之金錢，實屬人之常情，依被告丁○○
    之經濟能力，亦能負擔。
  (七)並聲明：原告之訴駁回
四、兩造不爭執之事項：
  (一)訴外人甲○○於88年7月間，邀同被告鄭秋絨向大安銀行（
    後為原告概括承受）借款2,400,000元，並簽發本票乙紙。
    嗣因訴外人甲○○未依約清償上開借款，原告乃向本院聲請
    對訴外人甲○○及被告鄭秋絨發支付命令，經上開支付命令
    確定後，原告即持上開確定支付命令為執行名義，對訴外人
    甲○○及被告鄭秋絨強制執行，經本院以89年度執字第2599
    8號強制執行訴外人甲○○財產結果，原告於90年10月22日
    受償1,794,628元（其中27,492元為該強制執行事件之執行
    費用）後，原告尚有債權1,256,199元及自90年10月23日起
    至清償日止，按年息百分之10.2計算之利息未受清償，本院
    乃於91年3月16日核發債權憑證，該案強制執行程序終結。
  (二)原告復於95年6月22日持上開債權憑證為執行名義，向本院
    聲請對訴外人甲○○及被告鄭秋絨強制執行，經本院以95年
    度執字第26066號受理後，原告乃聲請強制執行被告鄭秋絨
    所有系爭土地。上開強制執行程序進行中，被告丁○○以抵
    押權人參與分配，並於本院通知系爭土地定之底價低於被告
    丁○○之抵押債權時，被告丁○○於95年9月25日具狀呈報
    願意繼續執行，嗣於96年1月2日第2次拍賣時，因無人投標
    ，被告丁○○之代理人到場聲明以該次拍賣之最低價即736,
    000元承受系爭土地，並主張債權折抵價金。
  (三)被告鄭秋絨與被告丁○○為姐妹關係，被告鄭秋絨與訴外人
    甲○○為夫妻關係，訴外人甲○○為被告丁○○之姐夫。
  (四)被告丁○○曾分別匯款予訴外人甲○○及被告鄭秋絨，匯款
    日期、金額、匯入帳號、受款人如附表二所示。
  (五)被告鄭秋絨於90年1月9日以系爭土地設定本金100萬元之抵
    押權予被告丁○○，存續期間自89年12月29日至100年12月
    29日，清償日期為100年12月29日。
  (六)88年4月6日以丁○○名義匯入甲○○台南六信西門分行帳戶
    之60萬元，其資金來源係自陳鄭秋碧於台南縣安定鄉農會活
    期存款帳戶提領。
四、得心證之理由：
    本件兩造爭執之要點為：(一)先位之訴部分：系爭抵押權所擔
    保之債權是否存在？該系爭抵押權設定行為是否為通謀虛偽
    意思表示，而屬無效？(二)備位之訴：系爭抵押權之設定行為
    是否構成民法第244條第1項規定之詐害債權行為，原告得否
    依民法第767條物上請求權及民法第242條代位被告鄭秋絨主
    張撤銷？
  (一)先位之訴部分：系爭抵押權所擔保之債權是否存在？該系爭
    抵押權設定行為是否為通謀虛偽意思表示，而屬無效？
    1.按當事人主張有利於己之事實，就其事實有舉證之責任，
      民事訴訟法第277條前段定有明文，又原告係認被告二人
      通謀而為虛偽意思表示等情，為被告所否認，則原告仍應
      就此有利於己之事實負舉證責任，揆諸最高法院48年台上
      字第29號判例可資參照。
    2.本件被告抗辯，被告鄭秋絨及訴外人甲○○夫妻二人，自
      87年起陸續共同向被告丁○○借款，並分別匯入如附表二
      所示被告鄭秋絨及訴外人甲○○之帳戶，直至90年設定系
      爭抵押權前，合計借款金額已達1,025,000元等語，並提
      出匯款委託書、在職證明書、綜合所得稅各類所得資料清
      單、借據等件為證，惟為原告所否認。經查，依被告所提
      出之匯款委託書期間自87年2月9日起至88年7月8日止，期
      間長達1年餘，衡諸常情，被告間若無借貸關係，如僅欲
      虛偽設定抵押權，自無庸大廢周章於抵押權設定前3年，
      為期長達1年餘之匯款往來記錄。又原告主張被告所提出
      匯款資料，僅有一筆87年2月9日55,000元匯入被告鄭秋絨
      帳戶，而970,000元之金額均匯予訴外人甲○○，因此被
      告丁○○係借款與訴外人甲○○，與被告鄭秋絨無關云云
      。惟查，被告鄭秋絨與訴外人甲○○為夫妻關係，夫妻間
      對外向他人借款時，以夫妻共同為借款人或互為擔保，並
      將所借得款項分別匯入夫妻所有帳戶，實屬平常。嗣被告
      鄭秋絨夫妻因無法清償借款，而僅以系爭土地所有權人即
      被告鄭秋絨為債務人書立借據，並申請抵押權設定登記，
      亦屬社會常情，並無何可議之處。況本件原告對被告鄭秋
      絨之執行名義之取得，亦緣自訴外人甲○○向原告借款，
      而由被告鄭秋絨共同簽發本票，並將借得款項匯入訴外人
      甲○○帳戶等情觀之，益證系爭借款，確係被告鄭秋絨夫
      妻共同向被告丁○○借貸而得。基此，本院民事執行處據
      抵押權人即被告丁○○陳報之借權，於95年度執字第2606
      6號於95年9月5日所製分配表，自無違誤。
    3.另本件原告自本件起訴之始，迄辯論終結之前，原告除以
      被告間之親屬關係推測，及系爭借款其中970,000元係匯
      入被告鄭秋絨之夫甲○○帳戶之外，並未能就被告二人間
      並無借貸或無設定抵押權之真意等情，舉證以實其說，從
      而，原告先位之訴，訴請請求確認被告丁○○就持有被告
      鄭秋絨於89年12月29日所簽發金額1,000,000元之借據債
      權及附表一所示之從屬抵押權於超出55,000元之部份不存
      在；暨本院95年度執字第26066號於95年9月5日所製分配
      表中被告丁○○之應分配額727,700元應改更為由原告列
      入分配，並無理由，應予駁回。
  (二)備位之訴：系爭抵押權之設定行為是否構成民法第244條第1
    項規定之詐害債權行為，原告得否依民法第767條物上請求
    權及民法第242條代位被告鄭秋絨主張撤銷？
    1.按債務人所為之有償行為，於行為時明知有損害於債權人
      之權利者，以受益人於受益時亦知其情事者為限，債權人
      得聲請法院撤銷之」民法第244條第2項定有明文。又債權
      人依民法第244條2項規定，撤銷債務人所為之有償行為者
      ，須具備下列之條件：１、為債務人所為之法律行為；２
      、其法律行為有害於債權人；３、其法律行為係以財產權
      為目的；４、有償之法律行為，債務人於行為時，明知其
      行為有害於債權人，受益人於受益時，亦明知其事情，此
      有最高法院42年台上字第323號判例意旨可資參照。
    2.經查，被告鄭秋絨夫妻確對被告丁○○負有1,000,000元
      之債務存在，而附表一所示之抵押權係為擔保被告丁○○
      上開債權而設定，已如前所述，可知系爭抵押權設定行為
      屬有償行為，而非無償行為，原告遽而依民法第244條第1
      項、第767條、242條規定，請求撤銷無償負擔債務行為及
      抵押權設定，及更正分配，亦屬無據。
五、綜上所述，被告鄭秋絨與被告丁○○間確有1,000,000元之
    債權債務關係存在，從而，原告先位請求(一)請求確認被告丁
    ○○就持有被告鄭秋絨於89年12月29日所簽發金額1,000,00
    0元之借據債權及附表所示之從屬抵押權於超出55,000元之
    部份不存在。(二)本院95年度執字第26066號於95年9月5日所
    製分配表中被告丁○○之應分配額727,700元應改更為由原
    告列入分配；及備位請求(一)被告鄭秋絨89年12月29日所為無
    償負擔債務行為及如附表所示向台南新化地政事務所於90年
    l月9日設定之附屬抵押權於超出55,000元之部份應予撤銷。
    (二)被告丁○○如附表所示向台南新化地政事務所於90年1月9
    日（新地普字第3120號）設定之抵押權於超出55,000之部份
    應予塗銷。(三)本院95年度執字第26066號於95年9月5日所製
    分配表中被告丁○○之應分配額727,700元應改為由原告列
    入分配，均為無理由，應予駁回。
六、本件為判決之基礎已臻明確，兩造其餘之陳述及所提其他證
    據，經本院斟酌後，認為均於判決之結果無影響，亦與本件
    之爭點無涉，自無庸逐一論述，併此敘明。
七、據上結論：本件原告之訴為無理由，依民事訴訟法第78條，
    判決如主文。
中    華    民    國    97    年    2     月    14    日
                  民事第一庭    法  官    田幸艷
以上正本證明與原本無異。
如對本判決上訴，須於判決送達後20日內向本院提出上訴狀。
中    華    民    國    97    年    2     月    22    日
                                書記官    劉紀君
  附表一
┌───────────────────────────┐
│95年度執字第26066號       財產所有權人：鄭秋絨        │
├──┬───────────────┬──┬──┬──┤
│編  │土地座落                      │地目│面積│權利│
│號  ├───┬──┬──┬──┬──┤    ├──┤範圍│
│    │縣市  │鄉鎮○ 段 ○○段│地號│    │平方│    │
│    │      │市區│    │    │    │    │公尺│    │
├──┼───┼──┼──┼──┼──┼──┼──┼──┤
│1   │臺南縣│安定│管寮│    │1085│田  │1200│4分 │
│    │      │鄉  │    │    │    │    │    │之1 │
│    ├───┼──┴──┴──┴──┴──┴──┴──┤
│    │備考  │一順位抵押權人丁○○設定1,000,000元     │
├──┼───┼──┬──┬──┬──┬──┬──┬──┤
│2   │臺南縣│安定│管寮│    │1086│田  │1100│4分 │
│    │      │鄉  │    │    │    │    │    │之1 │
│    ├───┼──┴──┴──┴──┴──┴──┴──┤
│    │備考  │一順位抵押權人丁○○設定1,000,000元     │
└──┴───┴────────────────────┘


司法院資訊處製作；財團法人民間司法改革基金會備份。
